最高法院刑事判決　　　　　　　　　　　　　　　　九十三年度台上字第九七四號
　　上　訴　人　甲○○
　　　　　　　　　　　　在押.
　　選任辯護人　南雪貞律師
右上訴人因殺人案件，不服台灣高等法院中華民國九十二年十一月十八日第二審更審
判決（九十二年度少連上重更(二)字第二號，起訴案號：台灣基隆地方法院檢察署九十
一年度偵字第二六○八號），提起上訴，本院判決如左：
    主  文
原判決撤銷，發回台灣高等法院。
    理  由
本件原判決認定上訴人甲○○與江美雪係同居男女朋友關係，嗣因上訴人簽賭六合彩
積欠債務，江美雪多次幫忙還債，二人感情漸因金錢問題產生裂痕，頻生爭執，江美
雪並曾遭上訴人毆傷而欲分手，上訴人亦因而懷疑江美雪在外另結新歡，欺騙其感情
，同居期間購買之基隆市○○路八十五巷三十四號六樓之四房屋亦已登記在江美雪名
下，而心生怨懟。江美雪害怕上訴人對其不利，遂搬離二人同居之上開住所四處躲避
。上訴人多次要求江美雪復合並返還原屬於其父親留下遺產之部分，雖經江美雪口頭
同意，但仍不出面書立協議書，乃萌生縱火燒死江美雪而同歸於盡之犯意，於民國九
十一年七月六日下午六時許，攜帶其所有容量二十公升白色塑膠桶，至基隆市○○○
路加油站，購買十九點二五公升九五無鉛汽油，藏置於前揭住處，預備找到江美雪後
若再協商不成，即縱火報復，至九十一年七月十日晚上九時三十分許，上訴人經由電
話與江美雪取得聯繫後，得知江美雪正在基隆市○○路八十五巷二十五之四號二樓其
胞弟江順萬住處，並約定翌（十一）日在基隆市第四分局斜對面空中舞台卡拉ＯＫ找
人見證書立協議書，屆時因江美雪仍避不見面，且其家人袒護江美雪，酒後（未至心
神喪失或精神耗弱程度）更堅定其前往縱火與江美雪同歸於盡之決意。於同日下午四
時四十分許，自其上開住處頭戴安全帽、手提前述裝滿汽油之白色塑膠桶，背包內藏
放其所有之柴刀一把，步行至前揭同巷二十五之四號二樓現供江順萬全家使用之住宅
（正巧江美雪已走避），趁江順萬未將大門上鎖之際，擅自推門進入（侵入住宅部分
未據告訴），當時屋內適有江美玲、江朱吟、許美嬌、江麗珠等人在客廳聊天，江順
萬、蔡嵐鳳夫婦於臥室午睡，六歲兒童江○雯（其名詳卷，八十五年五月十七日生）
、五歲林○璇（其名詳卷，八十五年八月四日生）及八歲江○柔（其名詳卷，八十三
年三月十五日生）於二樓閣樓夾層玩耍，江朱吟見狀隨即告知上訴人：江美雪現不在
該處。上訴人雖未見江美雪在場，然仍認江美雪應在屋內，且明知該處平日為江順萬
夫婦及女兒江○雯、江○柔居住使用，目光可及之客廳內並有江朱吟、江美玲、許美
嬌、江麗珠等四人在場，並預見汽油為極危險之高易燃物，放火於有人居住之公寓式
住宅內，足以使住宅迅速燒燬並延燒他戶，而使停留在住宅內之人因逃避不及受燒灼
傷甚至發生死亡之結果，亦應可預見屋內可能有其他訪客，竟仍故意為之，於大門入
口處客廳神龕前以前開其所有之柴刀將裝置汽油之白色塑膠桶猛力割破，俟汽油流滿
地上，即以其所有隨身攜帶打火機點燃，因汽油延伸至閣樓樓梯口，大火迅速往閣樓
、客廳方向延燒，使在閣樓夾層內嬉戲之江○雯、林○璇及江○柔因逃避不及，而遭
火嚴重灼傷，江○雯頭部、顏面、頸部、胸腹部、背腰部、四肢前後側二至三度灼傷
，面積約佔體表百分之九十以上，併吸入性灼傷，林○璇頭部、顏面、頸部、胸腹部
、肩胛下方至下背部、左右手前側、左右足部前後側二至三度灼傷，面積約佔體表百
分之七十五，併呼吸道灼傷，江○柔頭部、顏面、頸部、胸腹部、左右手掌、左右足
部前後側二至三度灼傷，面積約佔體表百分之七十五，併呼吸道灼傷，該住宅大門門
板內側烤漆受燒斑剝反白，門板把手鎖栓受燒熔化，客廳東側神龕及大門西側木櫃受
燒碳化龜裂，大門入口神龕前地板磁磚受燒龜裂鼓起，神龕前單人沙發椅椅背背面受
燒碳化，閣樓東側開放式置物間及西側南北兩間臥室內上半部置放之衣服、物品等其
上方受高溫燻燒變形碳化，下半部置放之物品受煙燻，閣樓下之浴室、主臥室、廚房
、往閣樓樓梯等處之天花板及沙發、電視機等物之塑膠製品受高溫變形，幸經社區保
全人員發覺，協助撲滅火勢並即報警，方使該住宅未遭火焚燬而未遂（建築物未喪失
主要效用），在客廳聊天之江朱吟、江美玲、許美嬌、江麗珠及在臥室之江順萬、蔡
嵐鳳等人則因迅速逃往陽台躲避，江美雪則因未在場始倖免於難。嗣江○雯、林○璇
及江○柔經送長庚紀念醫院急救，分別延至當日晚上九時許、翌日凌晨一時十五分許
、翌日上午六時三十分許因呼吸道灼傷合併呼吸衰竭、全身超過百分之七十五以上灼
傷而傷重不治死亡等情。因而撤銷第一審之判決，改判論處上訴人故意對兒童犯殺人
罪刑，固非無見。
惟查：(一)、審判期日，應傳喚被告或其代理人，刑事訴訟法第二百七十一條第一項定
有明文，依同法第三百六十四條之規定，復為第二審所應準用。又審判期日之訴訟程
序，專以審判筆錄為證。訊問被告，應先詢其姓名、年齡、籍貫、職業、住所或居所
，以查驗其人有無錯誤，如係錯誤應即釋放。刑事訴訟法第四十七條、第九十四條分
別設有規定。卷查原審最後一次審判期日之審判筆錄，就審判長之人別訊問係記載：
「審判長問被告姓名、年齡、籍貫、職業、住居所等項」，就被告之回答係記載：「
王金萬  年籍詳卷」（見更(二)卷第六五頁），依此記載，當日接受審判之被告似非上
訴人甲○○本人，而係案外人王金萬，如果無訛，原審於上開審判期日踐行之訴訟程
序，即非適法，其基此所為之判決，自屬違背法令。(二)、審理事實之法院，對於案內
與認定事實、適用法律、罪名成立與否或於公平正義之維護或對被告之利益有重大關
係之一切證據，除認為不必要者外，均應詳為調查，然後基於調查所得之心證以為判
斷之基礎；茍與認定事實、適用法律有重要關係，或於公平正義之維護或對被告之利
益，有重大關係之事項，在客觀上認為應行調查之證據，又非不易調查或不能調查，
而未依法加以調查，率予判決者，即有刑事訴訟法第三百七十九條第十款規定所稱應
於審判期日調查之證據未予調查之違法。原判決以上訴人於九十一年七月十一日原與
江美雪約定在空中舞台卡拉ＯＫ簽立協議書，因江美雪未出面，致上訴人酒後更堅其
前往縱火與江美雪同歸於盡之決心，乃提裝滿汽油之白色塑膠桶前往江順萬住處點燃
而縱火。雖原判決依證人吳恬誼、江美玲、許美嬌、江麗珠、江朱吟等證述：未聞到
上訴人身上有酒味，上訴人看起來不像酒醉之人；暨上訴人於行為前尚知預先戴安全
帽，以避免他人認出等情，而認上訴人縱火時未至心神喪失或精神耗弱之程度。惟上
訴人上樓時遇到吳恬誼，並未閃躲，且告知要上二樓，而其上樓後，客廳裡之江朱吟
等四人均可認出係其前來，江朱吟並問上訴人：「阿德」你來幹什麼？且依監視錄影
帶翻拍照片所示，上訴人離去時並未戴上安全帽（見0000000000號警卷第
十二頁、第二六頁、第三一頁），則其頭戴安全帽前往江順萬住處時，似非意在避免
為人認出；而當日吳恬誼、江朱吟等人與上訴人並無近身接觸，雙方僅短促相互注目
，能否因此即可聞及上訴人身上有無酒味，尚非無疑。又上訴人於縱火前既係在空中
舞台卡拉ＯＫ一邊喝酒一邊等候江美雪，則其在該處飲酒之情形、有無酒醉、離開時
之精神狀態為何等各情，即與其行為時是否心神喪失或精神耗弱之認定，至有關係，
此又非不易或不能調查，事實審法院自應詳予釐清。上訴人在原審亦聲請傳喚空中舞
台卡拉ＯＫ徐姓老闆（上訴人在上訴狀中載稱係許姓老闆，詳見本院卷）以為調查（
見原審更(二)卷第三七頁、第五五頁），原審遽以此部分事實已明而認無再行傳喚之必
要云云，自嫌速斷。上訴意旨指摘原判決不當，非無理由，應認仍有發回更審之原因
。據上論結，應依刑事訴訟法第三百九十七條、第四百零一條，判決如主文。
中　　　華　　　民　　　國　　九十三　　年　　　二　　　月　　二十六　　日
                              最高法院刑事第八庭
                                  審判長法官  陳　炳　煌
                                        法官  陳　世　雄
                                        法官  韓　金　秀
                                        法官  吳　信　銘
                                        法官  徐　文　亮
      右正本證明與原本無異
                                              書  記  官
中　　　華　　　民　　　國　　九十三　　年　　　三　　　月　　　三　　　日
                                                                        Ｖ
